---
title: "Teletrabajo y Salud Mental"
author: "Paula Quirós, Carlota García y Alma Caneiro"
date: "`r Sys.Date()`"
output: 
  html_document:
    toc: true
    toc_float: true 
--- 
<style>
body {
text-align: justify}
</style>

```{r setup, include=FALSE}
knitr::opts_chunk$set(echo = TRUE)
```
# Introducción

La relación entre la salud mental y el empleo, especialmente en los trabajos que nos llevan a pasar muchas horas frente a un ordenador, ha cobrado una importancia creciente en los últimos años debido al aumento de casos de ansiedad, episodios depresivos y estrés laboral, así como otro tipo de enfermedades mentales entre los profesionales de los diferentes sectores. Nuestro seminario aborda este vínculo.

Buscamos analizar cómo el aislamiento social, la falta de contacto humano, la monotonía y la dificultad para separar la vida laboral de la personal contribuyen a deteriorar el bienestar emocional de las personas que trabajan en espacios confinados. Además, queremos comprender por qué estos factores pueden desencadenar problemas como ansiedad, estrés, depresión y trastornos del sueño, y cómo el entorno laboral puede influir en la aparición y agravamiento de estos síntomas.


#  Objetivos

## Objetivo General
Demostrar si es que existe, la relación entre episodios depresivos y el teletrabajo, en la actualidad. 


## Objetivos Específicos

1. Analizar la relación entre el porcentaje de teletrabajo en las comunidades autónomas de España y los indicadores de salud mental de su población.

2. Evaluar si existen diferencias significativas en la prevalencia de problemas de salud mental entre las Islas Canarias y el conjunto de España en función de la tasa de teletrabajo por provincia o comunidad autónoma.


# Metodología y Resultados

A continuacion cargamos las siguientes librerias

```{r librerias, eval=TRUE, message=FALSE, warning=FALSE}

library(tidyverse) 
library(readr)    


library(rjson)
library(tidyjson)

library(ggplot2)   # Gráficos estáticos
library(plotly)    # Gráficos interactivos
library(DT)        # Tablas interactivas
library(mapSpain)  # Para los mapas
library(gganimate)

```

### Cargamos el primer archivo (el CSV)

Ahora, vamos a leer tu primer archivo de datos. Los datos los hemos recopilado de
páginas estatales como el Instituto Nacional de Estadística y "datos.gob" así como de la página estatal del Instituto Canario de Estadística (instac). Necesitamos cargar el archivo `episodios depresivos.csv`.


```{r carga_csv_depresion, eval=TRUE}
# Cargamos el archivo CSV de episodios depresivos

depresion_raw <- read_delim(
  "input/data/episodios_depresivos.csv",
  delim = ";",
  escape_double = FALSE,
  trim_ws = TRUE,
  locale = locale(encoding = "ISO-8859-1")
)


# Mostramos la tabla para ver cómo ha salido
datatable(depresion_raw)
```

# Cargamos el archivo teletrabajo_por_comunidad.csv

```{r carga_csv_teletrabajo, eval=TRUE}
teletrabajo_comunidad_raw <- read_delim(
  "input/data/teletrabajo_por_comunidad.csv",
  delim = ";",
  escape_double = FALSE,
  trim_ws = TRUE,
  locale = locale(encoding = "ISO-8859-1")
)

datatable(teletrabajo_comunidad_raw)
```

# Cargamos el archivo teletrabajoporporprovincias.csv
```{r carga_csv_teletrabajoporprovincias, eval=TRUE}
teletrabajo_provincias_raw <- read_delim(
  "INPUT/DATA/teletrabajoporprovincias.csv",
  delim = ",",
  escape_double = FALSE,
  trim_ws = TRUE,
  locale = locale(encoding = "ISO-8859-1")
)
datatable(teletrabajo_provincias_raw)
```

# Cargamos el archivo JSON de datos de salud mental en Canarias